高雄高等行政法院判決
                                       100年度訴字第64號
                           民國100年11月15日辯論終結
原      告　張春生
輔  佐  人　張連春
被      告　臺南市政府稅務局
代　表　人　施齡
訴訟代理人　林佳億
          　黃女珍
上列當事人間土地增值稅事件，原告不服前臺南縣政府（改制為
臺南市政府）中華民國99年11月26日府行濟字第0990255887號訴
願決定，提起行政訴訟，本院判決如下：
    主  文
原告之訴駁回。
訴訟費用由原告負擔。
    事實及理由
一、事實概要︰
    緣原告所有前臺南縣善化鎮（改制為臺南市○○區○○○○
    段682-3地號土地，因給付借款事件經臺灣臺南地方法院民
    事執行處（下稱臺南地院民事執行處）強制執行拍賣，於民
    國99年7月14日由訴外人陳登瑞拍定，臺南地院民事執行處
    通知被告核算應納土地增值稅，被告乃按一般稅率核算土地
    增值稅計新臺幣（下同）678,474元，並函請臺南地院民事
    執行處代為扣繳在案。嗣原告於99年8月16日向被告申請按
    自用住宅優惠稅率改課並退還溢繳土地增值稅，經被告查得
    前揭土地上建物門牌號碼「臺南縣善化鎮胡厝里百二甲27號
    之5」，並無原告（即土地所有權人）或其配偶、直系親屬
    辦理戶籍設立登記，核與土地稅法第9條、第34條規定不符
    ，乃駁回原告之申請；原告不服，提起訴願，經遭決定駁回
    ；遂提起本件行政訴訟。
二、本件原告主張︰
(一)、原告確實居住於系爭未保存登記之建物，即臺南縣善化鎮胡
    厝里百二甲27號之5房屋，此由臺南地院民事執行處拍賣公
    告備考欄已經註明「本件係未保存登記建物」，並標明建物
    地址為「百二甲27之5號」，另註記查封建物時，據債務人(
    即原告)陳稱係自住使用，可見原告系確實居住於「臺南縣
    善化鎮胡厝里百二甲27之5號」至明。
(二)、依據原告向臺南市善化區戶政事務所所為之申請書及其答覆
    可知「百二甲27號之5號」並無門牌初編之資料，該建物既
    未經臺南市善化區公所合法初編門牌，故該拍賣標的可否直
    接認定為係「百二甲27號之5號」，即有疑問。若被告僅查
    核地址與戶籍設立是否相符，為唯一之認定，即非無可議之
    處。認定為自用住宅之真意，應不在於戶籍是否設立於該未
    編定之門牌上，應非不得以實體認定為輔佐與舉證；依據事
    實上之使用來認定居住之事實，此亦符合稅捐稽徵法第30條
    稅捐機關可予實體審認以補正形式認定之不足，應堪採酌。
    況稅捐之規範與認定，非應以原告或任何家人未完成戶籍之
    遷入即率爾認定非為自用住宅，若以戶籍之遷入為認定，對
    於入監服刑人員、服兵役之所有權人，於其房屋被拍賣時，
    將無法為符合該要件(即出賣日戶籍已經遷入)以享受優惠稅
    率，此一剝奪人民享受相同權利之認定方式，或有違憲之虞
    。
(三)、原告向臺南市善化區戶政事務所請領之原始戶籍「變更登記
    申請書」，原告於60年3月3日從臺南縣善化鎮○里○鄰○○
    路○○巷6號，遷居於臺南縣善化鎮胡厝里百二甲27號當時尚
    無百二甲27之5號地址，臺南縣善化區公所迄今並無該門牌
    (27之5號)初編之紀錄，而自用住宅之認定，除客觀戶籍設
    立之審認方法外，若該址並未見初編紀錄，則無法斷定該屋
    之門牌為27之5號，不得僅以該屋門牌釘有『鐵牌』住址之
    標示，且法院之拍賣公告亦做相同之註記，即認定該屋以27
    之5號為地址，讓已經實質居住30年以上之所有權人，不適
    用優惠稅率計算土地增值稅，顯有不合。
(四)、系爭房屋起造人為原告，於起造當時，在此地當時臺南縣善
    化鎮公所所設之門牌全部皆為「百二甲27號」(一共有數棟
    三合院)，其就是以此「百二甲27號」申請戶籍登記，不知
    何時，臺南縣善化鎮公所發給門牌，將其房屋門牌改為「百
    二甲27之5號」，則公務機關之重新發給門牌，以致造成其
    原設之戶籍登記「百二甲27號」與所實際居住之不相符之結
    果，其不利益不應由原告負擔等情，並聲明求為判決(一)訴願
    決定及原處分（99年9月7日南縣稅土字第0990130551號函）
    均撤銷。(二)被告應依原告99年8月16日申請作成退還土地增
    值稅226,939元及自繳納該項稅款之日起，至填發收入退還
    書或國庫支票之日止，按溢繳之稅額，依繳納稅款之日郵政
    儲金一年期定期儲金固定利率，按日加計利息之行政處分，
    併退還至臺南地院重新分配。(三)訴訟費用由被告負擔。
三、被告則以︰
(一)、本案系爭土地於99年7月14日為臺南地院民事執行處拍定，
    該處並以同日南院龍98司執實字第66690號函通知被告核算
    土地增值稅額憑以扣繳；經被告依稅捐稽徵法第6條規定，
    以99年7月22日南縣稅土字第0990039317號函復該處，本案
    經核算應納土地增值稅計679,994元。並依土地稅法第34條
    之1及第39條之3規定，以同日南縣稅土字第0990039317號函
    通知原告，如系爭土地符合自用住宅用地要件或農業用地移
    轉不課徵土地增值稅要件願意申請者，請於文到30日內檢附
    相關證明文件向被告提出申請，逾期申請者，不予受理。嗣
    經原告於99年8月16日提出「出售土地改按自用住宅用地稅
    率申請書」向被告申請系爭土地依土地稅法第9條、第34條
    規定，按自用住宅用地稅率課徵土地增值稅，因系爭土地地
    上建物於拍定日並無原告本人或其配偶、直系親屬設立戶籍
    ，不符合土地稅法第9條、第34條規定，乃以99年9月7日南
    縣稅土字第0990130551號函否准其申請。
(二)、按土地稅法第34條第1項規定，土地所有權人出售其自用住
    宅用地者，都市土地面積未超過3公畝部分或非都市土地面
    積未超過7公畝部分，可適用自用住宅用地優惠稅率課徵土
    地增值稅。而同法第9條規定：「本法所稱自用住宅用地，
    指土地所有權人或其配偶、直系親屬於該地辦竣戶籍登記，
    且無出租或供營業用之住宅用地。」是以按自用住宅用地優
    惠稅率課徵土地增值稅之土地，應以自用者為限，而「自用
    」之積極要件為土地所有權人或其配偶、直系親屬辦竣戶籍
    登記，其消極要件則為未出租或未供營業之用。又經法院拍
    賣之土地適用自用住宅用地稅率核課，參照財政部77年2月3
    日台財稅第761161199號函釋意旨，係以拍定日有無辦竣戶
    籍登記為準，故土地所有權人或其配偶、直系親屬是否於該
    地辦竣戶籍登記，乃係認定該土地是否為自用住宅用地要件
    之一。本案依據臺南地院民事執行處99年7月14日南院龍98
    司執實字第66690號函附表紀載，本件強制執行案之土地基
    地坐落臺南縣善化鎮○○○段682-3地號、建物門牌：臺南
    縣善化鎮胡厝里百二甲27號之5號，於99年7月14日由臺南地
    院民事執行處拍定當時，經查土地所有權人（即原告）或其
    配偶、直系親屬並未於系爭土地辦竣戶籍登記，此有戶政連
    線戶籍資料查詢附卷可稽，揆諸上揭規定，系爭土地即不符
    自用住宅用地之要件，是原處分按一般用地稅率課徵土地增
    值稅，洵屬有據。
(三)、至原告主張系爭房屋於起造當時，善化鎮公所所設之門牌全
    部皆為「百二甲27號」，不知何時，善化鎮公所發給門牌，
    將其房屋門牌改為百二甲27之5號，公務機關之重新發給門
    牌，以致造成其原設之戶籍登記與所實際居住之地址不相符
    ，應以實質認定乙節。查原告於60年3月3日辦理戶籍變更登
    記申請，將全戶戶籍地址由臺南縣善化鎮○○里○○路○○巷
    6號變更為臺南縣善化鎮胡厝里百二甲27號，該址建物之坐
    落地號：台南縣善化鎮○○○段702、704-2地號；而系爭房
    屋門牌：臺南縣善化鎮胡厝里百二甲27號之5號，雖為未辦
    保存登記之建物，惟依據被告「台南縣房屋稅籍紀錄表」記
    載，系爭房屋坐落地號胡厝寮段682-3號，建築完成日期68
    年5月23日，已取得(68)年建局使字善農第0055號使用執照
    ，被告依相關資料以原告為所有權人(即納稅義務人)於68年
    9月6日設立房屋稅籍在案。是以，臺南縣善化鎮胡厝里百二
    甲27號及百二甲27之5號兩棟建物分屬坐落不同之地號，且
    未毗鄰，此有台南縣地籍地價稅地籍圖資料電傳資訊服務系
    統畫面、台南縣門牌查詢系統、台南縣房屋稅籍紀錄表暨現
    場拍照相片6紙附卷可稽。再據原告提供之臺灣電力公司臺
    南營業處善化服務所99年8月13日列印之用戶完整基本資料
    亦載明「戶名張春生百二甲27之5號一層」、「用電地址善
    化鎮胡厝里百二甲27號之5號一樓」。由上開資料可知，原
    告自68年5月即已知系爭土地上建物之門牌編為百二甲27號
    之5號，並以之作為辦理設立房屋稅籍及申請用電之地址，
    並未有公務機關逕行更改門牌號碼之情事，原告前揭主張，
    核無足採。
(四)、再按租稅之核課及免除決定，其性質上為確認性質之行政處
    分，亦即確認符合課稅法定要件之稅額或免徵之法定要件，
    其本身並非創設權利，因課稅要件之成立或減免係依據法律
    規定而成立或減免（參最高行政法院94年度判字第1605號判
    決），即租稅法定主義原則。參照臺中高等行政法院95年度
    訴字第479號判決理由四亦指出：「按實質課稅原則，係指
    有關課徵租稅構成要件事實之判斷及認定，應以其實質上經
    濟事實關係及所產生之實質經濟利益為準，而非以形式外觀
    為準，以求租稅公平，並杜投機及濫行規避稅捐。此一原則
    之適用，必須案件事實中存在有經濟上之實質關係與形式上
    之關係不一致，因而依形式關係課稅，將發生不公平之結果
    ，乃予以實質『課稅』。在不具備法律免稅要件之情況下，
    自無以『實質課稅原則』要求實質『免稅』之餘地，否則法
    律將形同虛設，嚴重違反稅捐法律主義。」且依上開土地稅
    法第9條之規定，符合自用住宅用地之要件除無出租或供營
    業之事實外，尚須土地所有權人或其配偶、直系親屬於該地
    辦竣戶籍登記，始符合自用住宅用地之要件。本案系爭土地
    於99年7月14日拍定時，原告或其配偶、直系親屬均未設籍
    於系爭土地上房屋，自不符合按自用住宅用地稅率課徵土地
    增值稅之要件。從而被告以99年9月7日南縣稅土字第099013
    0551號函否准其所請，核無違誤等語，資為抗辯，並聲明求
    為判決駁回原告之訴。
四、本件如事實概要欄所載事實，有原告出售土地改按自用住宅
    用地稅率申請書、房屋現場照片、臺南縣稅務局99年7月22
    日南縣稅土字第0990039317號函、99年9月7日南縣稅土字第
    0990130551號函等附於原處分卷可稽，且經兩造各自陳明在
    卷，洵堪信實。兩造所爭執者厥為本件系爭土地是否符合適
    用自用住宅稅率之要件，原告請求按自用住宅稅率課徵土地
    增值稅，並退還溢繳稅款，是否有理？經查：
(一)、按「本法所稱自用住宅用地，指土地所有權人或其配偶、直
    系親屬於該地辦竣戶籍登記，且無出租或供營業用之住宅用
    地。」「土地所有權人出售其自用住宅用地者，都市土地面
    積未超過三公畝部分或非都市土地面積未超過七公畝部分，
    其土地增值稅統就該部分之土地漲價總數額按百分之十徵收
    之；超過三公畝或七公畝者，其超過部分之土地漲價總數額
    ，依前條規定之稅率徵收之。」土地稅法第9條、第34條定
    有明文。又「本法第9條之自用住宅用地，以其土地上之建
    築改良物屬土地所有權人或其配偶、直系親屬所有者為限。
    」土地稅法施行細則第4條亦有明文。是依土地稅法第9條及
    該法施行細則第4條之規定，自用住宅用地之要件不惟土地
    所有權人或其配偶、直系親屬須於該地辦竣戶籍登記，且無
    出租或供營業之事實，尚須該土地上之建築改良物為土地所
    有權人或其配偶、直系親屬所有。易言之，即土地所有權人
    須設籍於其所有之房屋，始符合自用住宅用地之要件。蓋戶
    籍登記乃基於行政、戶籍管理所必要，而戶籍登記又以有居
    住事實為前提，故前揭規定所指辦竣戶籍登記，應同時具備
    居住事實及形式上完成戶籍登記二者，乃屬當然。
(二)、本件原告所有前臺南縣善化鎮○○○段682-3地號土地，經
    臺南地院民事執行處強制執行拍賣，於99年7月14日由訴外
    人陳登瑞拍定，臺南地院民事執行處通知被告核算應納土地
    增值稅，被告乃按一般稅率核算土地增值稅計678,474元，
    並函請臺南地院民事執行處代為扣繳在案等情，業經本院調
    取臺南地院民事執行處98年度司執字第66690號執行卷核閱
    無訛。又前揭胡厝寮682-3地號土地上原告建有未保存登記
    之房屋，門牌號碼為臺南縣善化鎮胡厝里百二甲27號之5，
    亦有執行（勘測）筆錄、建物測量成果圖附執行卷，及房屋
    釘有善化鎮百二甲27之5門牌之現場照片附原處分卷可憑，
    復稽之臺南縣房屋稅籍紀錄表所載，前揭建物係於68年5月2
    3日建築完成（使用執照號碼：68南建局使字善農第0055號
    ），房屋座落善化鎮胡厝里百二甲27-5號（詳原處分卷第79
    頁），足見本件臺南地院民事執行處執行拍賣土地上之建物
    門牌為臺南縣善化鎮胡厝里百二甲27號之5，應可認定。
(三)、原告於前揭臺南地院民事執行處執行拍賣並代為扣繳土地增
    值稅後，向被告申請按自用住宅稅率課徵土地增值稅，經被
    告查核結果，原告戶籍設於臺南縣善化鎮胡厝里百二甲27號
    ，而系爭土地上之建物並無人設有戶籍，有戶籍資料附卷可
    稽，亦為原告所不爭執，且胡厝里百二甲27號之5之門牌號
    碼確有編訂，亦有臺南市善化區戶政事務所100年8月5日南
    市善化戶字第1000001963號函及前揭臺南縣房屋稅籍紀錄表
    （使用執照號碼：68南建局使字善農第0055號）可稽，而百
    二甲27號之5房屋與百二甲27號房屋相隔兩地，坐落土地不
    同，百二甲27號之5門牌亦非由百二甲27號門牌分出，亦有
    地籍圖在卷可憑，是揆之前揭法律規定，原告或其配偶、直
    系親屬既未於系爭土地辦竣戶籍登記，則被告以其不符土地
    稅法第9條規定，否准原告改課土地增值稅之請求，洵屬有
    據。原告主張其確住於系爭房屋，應按自用住宅稅率課徵土
    地增值稅云云，並不可採。
(四)、綜上所述，原告主張既不可採，則被告否准原告自用住宅優
    惠稅率之申請，並無違誤；訴願決定予以維持，並無不合；
    原告起訴意旨求為均予撤銷，並請求被告應依原告99年8月1
    6日申請作成退還土地增值稅226,939元及自繳納該項稅款之
    日起，至填發收入退還書或國庫支票之日止，按溢繳之稅額
    ，依繳納稅款之日郵政儲金一年期定期儲金固定利率，按日
    加計利息之行政處分，併退還至臺南地院重新分配，為無理
    由，應予駁回。又本件事證已明，兩造其餘攻擊防禦方法核
    與判決之結果不生影響，爰無逐一論述之必要，併此敘明。
五、據上論結，本件原告之訴為無理由，依行政訴訟法第98條第
    1項前段，判決如主文。

中　　華　　民　　國　　100　年　　11　　月　　29　　日
             高雄高等行政法院第四庭
                         審判長法官　蘇　秋　津
                               法官　詹　日　賢
                               法官　戴　見　草
以上正本係照原本作成。
如不服本判決，應於判決送達後20日內向本院提出上訴書狀，其
未表明上訴理由者，應於提起上訴後20日內向本院提出上訴理由
書（須按對造人數附繕本）；如於本判決宣示或公告後送達前提
起上訴者，應於判決送達後20日內補提上訴理由書（須附繕本）
。未表明上訴理由者，逕以裁定駁回。
中　　華　　民　　國　　100　 年　　11　　月　　29　　日

　　　　　　　　　　　　　　　書記官　江　如　青